【裁判字號】    97,聲判,10
【裁判日期】    980122
【裁判案由】    聲請交付審判
【裁判全文】
臺灣臺南地方法院刑事裁定              97年度聲判字第10號
聲 請 人
即告訴人    丁○○
                      送臺南.
            戊○○○
                      住臺南.
                      送臺南.
上 二 人
共同代理人  呂郁斌律師
被      告  丙○○
            甲○○
            己○○
            乙○○
上列聲請人因告訴被告重利等案件，不服臺灣高等法院臺南分院
檢察署檢察長駁回再議之處分（97年上聲議字第155號），聲請
交付審判，本院裁定如下：
    主  文
甲○○對戊○○○恐嚇部分交付審判。
其餘之聲請駁回。
    理  由
壹、聲請人即告訴人丁○○、戊○○○聲請交付審判意旨略以：
    為被告涉嫌重利等案件，告訴人因不服臺南地方法院檢察署
    96年度偵字第1628號不起訴處分書及臺灣高等法院臺南分院
    檢察署97年度上聲議字第155號駁回再議之處分書，依法聲
    請交付審判，並敘明理由如下:
(1)、民國94年5月14日20時10分許及94年5月15日上午6時10分許
    有一名自稱係「陳先生」之男子連續2次，持1張票面金額新
    臺幣（下同）7萬元之本票及1張10萬元之讓渡書要找丁○○
    討債，戊○○○向該男子說：「我女兒並不在家」，於是把
    門關上。94年5月17日告訴人住處鐵門即遭不明人士張貼「
    欠債不還，天理不容、害人家破人亡」紙張，該陳先生就是
    乙○○。
(2)、94年5月30日14時許，一位自稱「王先生」的男子帶同另一
    名男子，要找丁○○討債，戊○○○告訴該男子說: 無法幫
    我女兒其在外之債務，而隨同其前來之男子聽聞即大聲對戊○○○說：欠錢要還；而自稱係「王先生」的男子則對戊○○○說：「我每天都會這個時間來找你，你每天都可向警方
    報案」等語後離去，於當日20時10分告訴人住處即遭丟雞蛋
    及灑冥紙，王先生所使用之電話為0000000000，所駕駛之車
    牌號碼為2C-3795號，原檢察官未予追查係誰涉案，自有調
    查未盡完備之處。
(3)、94年6月6日20時30分許，有不詳人士到告訴人住處潑強鹼；
    94年6月7日21時許，有不詳人士到告訴人住處潑灑油漆；94
    年6月16日20時50分許，有不詳人士到告訴人住處潑強鹼。
    94年6月20日21時15分許，有不詳人士到告訴人住處，以鐵
    樂士噴漆在告訴人家大門噴字。告訴人害怕至鉅，遂於94年
    6月20日左右加裝監視器，惟94年8月27日20時50分左右又有
    不詳人士到告訴人住處噴漆，94年10月15日約14時許又有不
    詳人士到告訴人住處張貼恐嚇字條，監視器中有錄到被告乙○○，但告訴人因操控不當，已將該畫面洗掉。惟從前述情
    狀觀之，被告等人確實有恐嚇之嫌，且渠等行徑即是錢莊業
    者慣用之討債行徑，檢察官竟將被告不起訴處分，令人扼腕
    。
(4)、甲○○於對戊○○○討債時有打電話對戊○○○恐嚇，有錄
    音光碟及譯文為證。
貳、按告訴人不服上級法院檢察署檢察長或檢察總長認再議為無
    理由而駁回之處分者，得於接受處分書後10日內委任律師提
    出理由狀，向該管第一審法院聲請交付審判。法院認為交付
    審判之聲請不合法或無理由者，應駁回之。刑事訴訟法第25
    8條之1、第258條之3第2項前段，分別定有明文。查本件聲
    請人即告訴人丁○○、戊○○○以被告丙○○、甲○○、己○○、乙○○涉犯重利等罪，向臺灣臺南地方法院檢察署檢
    察官提出告訴，經該署檢察官於96年12月29日以96度偵字第
    1628號不起訴處分書為不起訴處分後，聲請人不服，聲請再
    議，復經臺灣高等法院臺南分院檢察署檢察長於97年2月25
    日以97年度上聲議字第155號處分書認為再議無理由而駁回
    再議，並於97年3月4日送達聲請人在案，聲請人於97年3月7
    日向本院聲請交付審判，程序上尚無不合。
參、次按刑事訴訟法第258條之1至之4之「交付審判制度」，其
    主要目的在建立對於檢察官不起訴或緩起訴裁量權之外部監
    督機制，法院僅就檢察官所為不起訴或緩起訴之處分是否正
    確加以審查，用以防止檢察機關之濫權，是依此立法精神，
    同法第258條之3第3項規定法院審查聲請交付審判案件時「
    得為必要之調查」，其調查證據之範圍，自應以偵查中曾顯
    現之證據為限；而同法第260條對於不起訴處分已確定或緩
    起訴處分期滿未經撤銷者再行起訴之規定，其立法理由說明
    該條所謂不起訴處分已確定者，包括「聲請法院交付審判復
    經駁回者」之情形在內。是以，前述「得為必要之調查」，
    其調查證據範圍，更應以偵查中曾顯現之證據為限，不得就
    告訴人新提出之證據再為調查，亦不得蒐集偵查卷以外之證
    據，否則將與刑事訴訟法第260條之再行起訴規定，混淆不
    清。再為避免法官權限之過度擴張，因而壓縮檢察官之控訴
    權限，甚至形成法官兼任檢審角色之「新糾問制」，法院對
    於聲請交付審判案件之審查，應限於檢察官不起訴處分是否
    違法。質言之，如檢察官係依據刑事訴訟法第252條規定予
    以不起訴處分者，應審查該處分是否符合該條各款之規定；
    若係依據同法第253條規定為不起訴處分者，則應審查該處
    分是否有裁量逾越或裁量濫用之情形。
肆、經查：
一、本件告訴意旨略以：被告丙○○、甲○○、己○○及乙○○
    共組地下錢莊，於（一）93年5月25日，告訴人丁○○之男
    友王漢傑需款孔急，向被告丙○○借款7萬元，並提供付款
    人為臺灣土地銀行豐原分行、票號為ATC0000000號、面額為
    7萬元、背書人為告訴人丁○○之支票1紙作為擔保，詎王漢
    傑取得上開款項後即避不見面，被告丙○○乃轉向告訴人丁○○催討，利息以每10天為1期，每期付款1萬4千元，月息
    為600分，取得與本金顯不相當之重利。（二）詎被告丙○○向告訴人丁○○催討未果，竟於93年6月間某日，夥同被
    告甲○○及其他數名不詳男子，至告訴人丁○○位在臺南市
    東區○○○街108號5樓租屋處，強押告訴人丁○○至臺南縣
    永康市某檳榔攤，恐嚇告訴人丁○○稱：如果不償還將對妳
    及家人不利等語，致告訴人丁○○心生畏懼，向友人借款2
    萬元交予被告丙○○。被告丙○○復於93年7月間，唆使姓
    名、年籍不詳之人，陸續至告訴人丁○○所任職位在臺南縣
    永康市○○路之「城市花園KTV」強討債務，告訴人丁○○
    因害怕工作受影響，而陸續將3萬元交予被告丙○○，並向
    被告丙○○表明已無能力代王漢傑償還，被告丙○○卻夥同
    數名不詳男子，再至「城市花園KTV」喝酒玩樂消費4萬元，
    並拒付消費款項，要求告訴人丁○○代為支付。（三）被告
    丙○○竟不因此罷休，復將告訴人丁○○提供之上開支票影
    本，交予被告己○○及乙○○，由己○○及乙○○2人至告
    訴人丁○○之母戊○○○位在臺南縣永康市○○里○○路13
    4巷55號之住處討債。被告乙○○於94年5月14日20時10分許
    及同年5月15日6時10分許，自稱係「陳先生」，連續2次持
    上開7萬元本票及10萬元讓渡書各1紙至上址，要找告訴人丁○○討債，告訴人戊○○○陳稱：伊女兒不在家等語，旋將
    門關上，惟關門後，告訴人戊○○○聽見被告乙○○與委託
    人於電話中談及，該筆10萬元讓渡書債務應係誤會，另筆7
    萬元債務則隨便其如何處理均可，被告乙○○並稱：伊知道
    後續動作該如何處理等語後，隨即離開，嗣竟發生以下情事
    ：(1)94年5月17日，告訴人戊○○○之住處鐵門遭不明人士
    張貼「欠錢不還、天理不容、害人家破人亡」等紙張；(2)94
    年5月30日14時許，一位自稱「王先生」之男子帶同另一名
    不詳男子，至告訴人戊○○○之住處，找告訴人丁○○討債
    ，告訴人戊○○○陳稱：無法幫女兒處理其在外之債務等語
    ，隨同前來之男子聽聞即對告訴人戊○○○稱：欠錢要還等
    語，自稱「王先生」之男子亦稱：「我每天都會這個時間來
    找妳，妳每天都可向警方報案」等語後離去，於當日20時10
    分許，告訴人戊○○○之住處即遭丟雞蛋及灑冥紙；(3)94年
    6 月6日20時30分許，有不詳人士至告訴人戊○○○住處潑
    強鹼；(4)94年6月7日21時許，有不詳人士至告訴人戊○○○
    住處潑灑油漆；(5)94年6月16日20時50分許，有不詳人士至
    告訴人戊○○○之住處潑強鹼；(6)94年6月20日21時15分許
    ，有不詳人士至告訴人戊○○○之住處，以鐵樂士噴漆在大
    門噴字；(7)告訴人戊○○○於94年6月20日加裝監視器，惟
    94 年8月27日20時50分許，又有不詳人士至告訴人戊○○○
    之住處噴漆；(8)94年10月15日14時許，有不詳人士至告訴人
    戊○○○之住處貼恐嚇字條，監視器中有錄到被告乙○○，
    但因告訴人戊○○○操作不當，已將畫面洗掉。（四）94年
    4月18日13時許，被告有教唆或夥同有不詳人士至告訴人戊○○○之住處，用電擊棒電擊告訴人戊○○○之肚子及手部
    。（五）被告甲○○於93年除夕時，打電話對告訴人戊○○○辱罵三字經。因認被告丙○○涉犯重利、恐嚇及傷害罪嫌
    ，被告甲○○涉犯恐嚇、傷害及公然侮辱罪嫌，被告己○○
    涉犯恐嚇及傷害罪嫌，被告乙○○涉犯恐嚇、傷害及毀損罪
    嫌。經臺灣臺南地方法院檢察署檢察官偵查後認：關於上開
    （一）至（四）之部分為不起訴處分之理由：（一）按犯罪
    事實應依證據認定之，無證據不得認定犯罪事實，刑事訴訟
    法第154條第2項定有明文。次按認定不利於被告之事實，須
    依積極證據，茍積極證據不足為不利於被告事實之認定時，
    即應為有利於被告之認定；又告訴人之告訴，係以使被告受
    刑事訴追為目的，是其陳述是否與事實相符，仍應調查其他
    證據以資審認，最高法院分別著有30年上字第816號、52年
    臺上字第1300號判例意旨可資參照。（二）訊據被告丙○○
    、己○○及乙○○，均堅詞否認涉有上開犯行，被告丙○○
    辯稱：當時是丁○○和王漢傑一起來，丁○○拿票給伊，丁○○要借錢的，借了7萬元，伊分2次給丁○○，第一次給丁○○5萬元，第二次再補2萬，後來就找不到丁○○了，伊沒
    有拿到利息，伊好久才找到丁○○，別人跟伊說丁○○在城
    市花園KTV上班，伊去該處找丁○○，剛好伊帶了2個朋友，
    本來想要喝酒，酒錢扣下來，但丁○○說這樣很難跟公司交
    代，所以伊拿現金給丁○○，但後來丁○○不還錢，伊第二
    次又去丁○○上班的地方，剛好伊朋友過生日，花了1萬多
    元，丁○○說從7萬元裡扣，但剩下的都沒有還，伊有去丁○○租屋的地方商量，後來伊有去跟丁○○的媽媽商量，希
    望能分期還款，伊叫丁○○的媽媽可以叫警察來，伊是善意
    的，伊如果要用不法手段，就不會要她叫警察來等語；被告
    己○○辯稱：伊並沒有叫乙○○至告訴人戊○○○住處討債
    等語；被告乙○○辯稱：伊在聯盟帳務管理公司工作，協助
    債權人尋找債務人及催討債務，丁○○有積欠他人債務，債
    權由伊的公司負責催討，伊有自己1人前往2次，向其家人告
    知，但2次未遇丁○○，之後伊就離開公司，公司如何處理
    伊就不清楚了等語，另被告己○○經通知並未到案。經查：
    1. 關於被告丙○○涉犯上開（一）重利罪嫌部分：告訴人
    丁○○雖指訴：當初說10天為1期，每期付1萬4千元的利息
    ，直到伊將本金7萬元償還為止等語，然被告丙○○否認收
    受上開利息，供陳告訴人丁○○僅償還1萬元，且告訴人丁○○陳稱：伊不記得付了幾期利息，伊只記得有還完....
    （問：到底1萬4千元是本息，還是只有利息？）反正本金利
    息怎麼算伊都不知道等語。亦即並無證據證明被告丙○○確
    曾收受上開利息，且告訴人丁○○指訴之1萬4千元，究竟係
    本金加利息、或僅係利息之款項，又總共繳納幾期，均無法
    明確陳述，自無從得知利息究竟為何、亦無法從已然繳納之
    款項及期數中回推計算，尚無法依此認定被告丙○○是否收
    受與本金顯不相當之重利，自不得遽以重利罪責相繩。2.關
    於被告丙○○及甲○○涉犯上開（二）恐嚇罪嫌部分：告訴
    人丁○○於96年10月12日本署偵訊中指稱：時間伊忘記了，
    地點是在伊崇明九街的租屋處，丙○○帶王漢傑、甲○○及
    其他2、3個到伊住處，叫伊要還錢，不然要找伊媽媽，丙○○的態度很流氓，丙○○沒有明講要做什麼，但讓伊的感覺
    是如果不還錢，就要對伊或伊家人怎麼樣，丙○○去伊崇明
    路的住處一次，去伊公司很多次，但去伊公司是單純討債，
    伊的告訴內容就是這樣等語，可知並無告訴及報告意旨所稱
    ，被告丙○○及甲○○至告訴人丁○○住處強押告訴人丁○○至檳榔攤、或被告丙○○強行至告訴人丁○○上班處恐嚇
    ，並強行消費抵債等情事。又關於告訴人丁○○上開指述內
    容可知，被告丙○○及甲○○至其租屋處討債，並未有恐嚇
    之言語或動作，僅係口氣、態度不佳，致令告訴人丁○○認
    為很像流氓，然渠等既未有以加害生命、身體、財產或名譽
    之事恐嚇告訴人丁○○之行為，尚不得認渠等有為恐嚇之犯
    行。3.關於被告己○○及乙○○涉犯上開（三）恐嚇及毀損
    罪嫌部分：（1）依告訴人戊○○○於96年10月12日本署偵
    訊中當庭提出之補充告訴理由狀記載，目前僅能確定被告乙○○涉嫌本件罪嫌，而又無其他積極證據足認被告己○○有
    上開犯行，自無法以該等罪責相繩。（2）告訴人戊○○○
    雖指訴被告乙○○於94年5月14日及15日至其住處催討未果
    後，在電話中稱知道後續如何處理，嗣後即發生上開情事，
    然被告乙○○否認上開犯行，而關於上開（三）（1）至（7
    ）之犯行，並無目擊證人、亦無監視錄影畫面可資佐證，且
    告訴人丁○○自陳另有向和信當鋪借款，即告訴人丁○○之
    債權人不止1人，自不得僅因被告乙○○曾至上址討債，即
    遽認其有上開犯行；另關於上開（三）（8）之犯行，告訴
    人戊○○○雖指陳，有在監視錄影畫面中看見係被告乙○○
    張貼恐嚇字條，然並無法提出監視錄影畫面以實其說，且監
    視錄影畫面是否攝錄得清晰、告訴人戊○○○是否辨識無誤
    ，均尚有疑，又縱被告乙○○當日有張貼字條，然究係張貼
    何字句、是否構成恐嚇犯行，因告訴人戊○○○陳稱：陸續
    有來貼好多張，不清楚那次貼什麼內容等語，且告訴人戊○○○提出之字條照片均無日期，無法辨明哪一張字條係當日
    所為，則本件認被告乙○○涉有上開犯行，無非係以告訴人
    戊○○○之指訴為唯一依據，揆諸上開說明意旨，尚不得遽
    認被告乙○○有恐嚇犯行。4.關於上開（四）傷害罪嫌部分
    ：告訴人戊○○○指陳其遭人以電擊棒電擊手部及肚子，認
    係被告等人所為，然告訴人戊○○○陳稱：拿電擊棒的人長
    相伊沒有印象等語，即無法指認係何人所為，自無法認係被
    告等人所為。三、關於上開（五）之部分為不起訴處分之理
    由：本件依告訴人戊○○○所指訴之情節，被告甲○○所涉
    係刑法第309條第1項之公然侮辱罪嫌，依同法第314條之規
    定須告訴乃論。又按告訴乃論之罪，告訴人應自得為告訴之
    人，知悉犯人之時起6個月內為之；再案件有已逾告訴期間
    情事者，即應為不起訴處分，刑事訴訟法第237條第1項、第
    252條第5款分別載有明文，本件依告訴人所稱：被告所為犯
    行，係發生在93年除夕時，且其當場有錄音，顯於當時已知
    悉犯人，惟告訴人戊○○○係於96年9月28日本署偵訊中，
    始表明要提出告訴，核計渠向本署提出告訴之時，業已逾法
    定6個月之告訴期間，是依上開規定意旨，自應為不起訴之
    處分。因而依刑事訴訟法第252條第5款及第10款為不起訴之
    處分。
二、臺灣高等法院臺南分院檢察署檢察長駁回再議之理由認：聲
    請再議意旨略以：(一)、被告等否認犯罪，而檢察官在偵查
    中連訊問被告在本件借貸中如何計息都沒有，顯有疏漏；(
    二)、被告丙○○曾帶2、3人聲請人住處以兇惡之態度及不
    佳之口氣要聲請人還錢，倘被告無恐嚇動機，何以偕同2、3
    名壯漢向弱女子要債？惟查：按犯罪事實應依證據認定之，
    無證據不得認定犯罪事實，刑事訴訟法第154條第2項定有明
    文。次按認定不利於被告之事實，須依積極證據，茍積極證
    據不足為不利於被告事實之認定時，即應為有利於被告之認
    定；又聲請人之告訴，係以使被告受刑事訴追為目的，是其
    陳述是否與事實相符，仍應調查其他證據以資審認，最高法
    院分別著有30年上字第816號、52年臺上字第1300號判例意
    旨可資參照。聲請人丁○○在原檢察官偵查中，已答稱:「
    反正本金利息怎麼算都不知道。」，是聲請人根本無被告等
    重利之證據，即無從推定被告之重利犯行；另聲請人確有欠
    被告金錢，則被告登門要債，亦屬正當，不能謂被告不依法
    律程序提起訴訟即是恐嚇。綜上所述，本件再議無理由，爰
    依刑事訴訟法第258條前段為駁回之處分。
三、經本院核閱前開偵查卷宗，並於97年8月19日開庭調查時勘
    驗聲請人戊○○○所提出93年除夕左右（93年農曆除夕日係
    國曆94年1月21日），被告甲○○打電話給戊○○○之電話
    錄音，經勘驗結果，在電話中被告甲○○雖有以三字經穢語
    罵戊○○○，並表示如不還本金及利息，「過兩天要過年，
    我一定天天去你家丟冥紙，不然你試試看」之恐嚇話語，業
    據被告甲○○當庭承認在案，有錄音光碟1片、錄音譯文1紙
    及本院調查筆錄附卷可稽。查在電話中，被告甲○○個人私
    下雖有打電話以三字經穢語罵戊○○○，並為戊○○○個人
    所接聽，但其並非在不特定人或多數人得以共見共聞之狀態
    為之，與「公然為之」之要件不符，並不構成刑法第309條
    第1項之公然侮辱罪。檢察官謂被告甲○○上開行為所涉係
    刑法第309條第1項之公然侮辱罪嫌，並以「依告訴人（戊○○○）所稱：被告所為犯行，係發生在93年除夕時，且其當
    場有錄音，顯於當時已知悉犯人，惟告訴人戊○○○係於96
    年9月28日本署偵訊中，始表明要提出告訴，核計渠向本署
    提出告訴之時，業已逾法定6個月之告訴期間」為由，而依
    刑事訴訟法第252條第5款為不起訴之處分，應有誤會。再者
    ，依臺灣一般習俗，金紙乃燒給神祇所用之物；冥紙則為燒
    給死去之親人或孤魂野鬼所用之物，冥紙並非生人所用，對
    生人灑冥紙，有讓對方晦氣、倒楣之意，一般而言，乃代表
    灑冥紙之人對對方之一種絕大之不滿及抗議，足以讓大眾產
    生「被灑冥紙之人可能有做某種對不起人而不好好處理善後
    ，才被人灑冥紙」之聯想，足以造成加害被灑冥紙之人之名
    譽之結果。又過年本有除舊布新之意，於過年時到生人家中
    灑冥紙，即有讓人整年晦氣、倒楣之意，其惡意之表現十足
    。被告甲○○在將近93年除夕時，打電話對戊○○○表示「
    過兩天要過年，我一定天天去你家丟冥紙，不然你試試看」
    等語，此係以加害名譽（即欠債不還）之事，恐嚇戊○○○
    ，足以讓戊○○○畏懼而危害戊○○○名譽之安全，應構成
    刑法第305條之恐嚇罪。查刑法第305條之恐嚇罪並非告訴乃
    論之罪，又此一部分，戊○○○於96年9月28日檢察官偵查
    中即已提出，且表示其有錄音存證，並已記明於筆錄；其後
    ，戊○○○復於96年10月12提出「補充告訴理由狀」重申此
    事，並表示其有錄音可為證明，惟檢察官未調取錄音之證物
    詳查即認被告甲○○所涉係刑法第309條第1項之公然侮辱罪
    嫌，並以告訴人戊○○○係於96年9月28日偵訊中始表明要
    提出告訴，已逾法定6個月之告訴期間，遂將該部分依刑事
    訴訟法第252條第5款為不起訴之處分，顯有誤會。聲請人戊○○○此部分之聲請交付審判為有理由，應予交付審判。
四、至於其他部分，有關聲請人即告訴人丁○○、戊○○○對被
    告丙○○、甲○○、己○○及乙○○等人所指訴之犯行，業
    經檢察官於偵查中為極詳盡之調查，並詳細敘述不起訴之理
    由如上，並為臺灣高等法院臺南分院檢察署處分書所認。本
    院核閱全卷，檢察官並無聲請人所稱之「調查未盡完備」之
    處，且本院查牌照號碼2C-3795號自小客車係屬陳博文所有
    ，有車籍資料附卷可稽，並無證據足認聲請人所稱之「王先
    生」即是陳博文，而該陳博文與乙○○則為不同之二人，且
    縱聲請人謂「王先生」所駕駛之車輛為2C-3795號自小客車
    ，亦屬其片面之詞，並無其他證據足以證明被告等有為聲請
    人指訴之犯行。是，查明牌照號碼2C-3795號自小客車誰屬
    ，與本案被告犯罪證據之調查，並無重要之關聯性，此一部
    分是否調查，檢察官本可依其職權取捨，自不能謂檢察官未
    盡調查之能事。綜上所述，聲請人此部分之聲請交付審判為
    無理由，應予駁回。
五、據上論斷，依刑事訴訟法第258條之3第2項，裁定如主文。
中    華    民    國    98    年    1     月    22    日
                  刑事第一庭審判長法  官  林英志
                                  法  官  彭喜有
                                  法  官  林勝利
以上正本證明與原本無異。
被告甲○○對於交付審判部分得於收受本裁定後5日內提出抗告
。
其餘被告不得抗告。
                                書記官  陳世勳
中    華    民    國    98    年    1     月    22    日


司法院資訊處製作；財團法人民間司法改革基金會備份。
